最高法院民事判決　　　　　　　　　 111年度台上字第1333號
上　訴　人　賴美杏（兼賴彥成、賴彥吉、賴秋秀之承當訴訟人
                   ）

訴訟代理人　王聰智律師
被 上訴 人　曾昭基
上列當事人間請求返還借名登記物事件，上訴人對於中華民國11
1年1月19日臺灣高等法院第二審更審判決（110年度上更二字第9
3號），提起上訴，本院判決如下：
    主  文
上訴駁回。
第三審訴訟費用由上訴人負擔。
    理  由
被上訴人主張：伊於民國86年委由上訴人購買坐落臺北市○○
  區○○段0○段000地號土地及其上門牌同區○○路0段000號地
  下層如原判決附表（下稱附表）編號1所示車位（下稱編號1車
  位），將其中編號3所示車位（下稱編號3車位）登記於伊名下
  ，另為方便上訴人代為管理處分，將編號2 所示車位（下稱編
  號2 車位）借名登記於第一審被告賴謝玉招（於原審前審訴訟
  中死亡，由其繼承人即上訴人、賴彥成、賴彥吉、賴秋秀承受
  訴訟，嗣賴彥成以次3 人將本件訴訟標的法律關係移轉予上訴
  人，由上訴人承當該部分訴訟）名下。嗣上訴人將編號2 車位
  出售一部分，尚餘如附表編號4所示車位（下稱編號4車位，其
  中編號5 車位部分業經判命賴謝玉招移轉登記予被上訴人確定
  ，餘車位下稱編號6 車位）。伊已以起訴狀繕本送達終止前開
  借名登記關係等情。爰類推適用民法第541條第2項規定，求為
  命賴謝玉招移轉編號6 車位予伊之判決；嗣於原審前審改求為
  上訴人為同一給付之判決。
上訴人則以：編號1 車位係伊於85年間向訴外人張國萬等人購
  買，由伊管理收益，被上訴人與賴謝玉招間就編號6 車位，無
  借名登記關係存在等語，資為抗辯。
原審廢棄第一審就編號6 車位所為被上訴人敗訴之判決，改判
  如其請求，理由如下：
㈠上訴人前以編號1 車位係其購買，借名登記在被上訴人及賴謝
  玉招名下為由，另案訴請被上訴人返還編號3 車位、賴謝玉招
  返還編號4 車位，後對賴謝玉招部分因和解而撤回，對被上訴
  人部分則經臺灣臺北地方法院以104年度重訴字第388號判決上
  訴人敗訴確定（下稱388號判決），該判決理由已就編號1車位
  是由何人出資之重要爭點，本於當事人辯論意旨及調查證據之
  結果，認定全部價金係由被上訴人所支付，被上訴人於該訴訟
  除與上訴人處於對立地位外，與賴謝玉招實質上亦處於對立地
  位，且上訴人嗣已經繼承及承當訴訟而為本件當事人，兩造應
  受388號判決關於價金由被上訴人支付判斷之拘束。
㈡被上訴人於本件雖不爭執是由上訴人出面交付仲介費新臺幣（
  下同）60萬元，但亦主張是由其交付供上訴人去支付，而賣方
  之一即證人唐相如並未明確證稱買方應負擔之仲介費為60萬元
  ，由仲介即證人謝潔永之證述，亦足認上訴人抗辯其有支付60
  萬元仲介費非事實，被上訴人嗣亦撤銷該自認。又被上訴人簽
  發面額共計1366萬元支票供賣方提示兌現，為兩造所不爭，上
  訴人抗辯該票款是用以清償被上訴人對其配偶孫德逵所負投資
  分配款債務，並未能舉證證明。另上訴人固有交付250 萬元價
  金予賣方，然被上訴人已以兩造85年9 月10日成立之隱名合夥
  關係結束，而上訴人未返還之150 萬元投資款抵付，上訴人又
  未能證明其餘100 萬元是以其自有資金支付，且買賣之契稅、
  地政規費、代書費用均由被上訴人支付，再本件買賣距今20餘
  年，被上訴人未保留交付款項之全部資料尚與常情無違。況上
  訴人不爭執簽名真正之86年12月30日切結書，亦表明編號1 車
  位買賣資金全由被上訴人支付。準此，被上訴人主張編號1 車
  位之買賣價金全由其支付，應屬有據。
㈢參諸賴謝玉招87年2月5日同意書、華南商業銀行南松山分行活
  期儲蓄存款帳戶存摺、被上訴人出具之保證書等件，及編號 1
  車位之買賣價金全數由被上訴人支付，暨兩造不爭執被上訴人
  仍持有編號5、6車位之所有權狀等情，相互以察，可見賴謝玉
  招並非編號2 車位之真正所有權人，而係被上訴人與賴謝玉招
  間存有借名登記關係存在。至上訴人與賴謝玉招於87年2月1日
  簽立載有上訴人向被上訴人借款，同意臺北市○○區○○路 0
  段000 號地下層產權借用賴謝玉招名字過戶之同意書，觀上訴
  人將該車位產權借名登記在自己母親名下，以擔保對被上訴人
  債務之內容，已非合理，亦與前開賴謝玉招同年月5 日簽立之
  同意書內容扞格，難據為上訴人有利認定。
㈣又借名登記，固以借名人自己占有管理使用及處分登記於出名
  人名下財產，為判斷標準之一，但此占有管理使用及處分，借
  名人非不得委託他人為之。被上訴人已表明委託上訴人管理編
  號1 車位，再參諸前開上訴人86年12月30日出具之切結書，有
  將來出售價款需交回被上訴人再分配利潤文句，上訴人出售部
  分車位後，亦將部分價金存入賴謝玉招提供予被上訴人使用之
  銀行帳戶，復以編號1 車位嗣曾進行維修，相關費用由被上訴
  人支付，有卷附合約書及支票兩紙可憑，足見被上訴人對編號
  1車位非全無占有管理處分情事。
㈤至賴謝玉招93年10月1 日簽立之授權書，並未表明上訴人為其
  名下產權之真正所有權人，而被上訴人亦確有領取出售車位之
  款項，賴謝玉招並切結未經被上訴人同意，不得擅自處分名下
  財產之同意書，前開授權書應係於被上訴人同意下所為，不足
  據為上訴人抗辯編號2 車位是其借名登記在賴謝玉招名下之有
  利認定。又上訴人若真為編號2 車位之真正所有權人，何必將
  出售該部分車位之價金共566 萬元匯入賴謝玉招銀行帳戶供被
  上訴人領用，且由上訴人有告知被上訴人處理出售部分編號 2
  車位予訴外人許正夫，及交付出售車位予訴外人炘城企業有限
  公司、陳玲賢之買賣契約書，可證被上訴人主張其委託上訴人
  處理管理、出售編號1車位之事宜，應非虛妄。
㈥綜上，編號6 車位係被上訴人借名登記在賴謝玉招名下，被上
  訴人已以起訴狀繕本送達，向賴謝玉招為終止借名登記關係之
  意思表示，上訴人為賴謝玉招之繼承人，並於訴訟中單獨承受
  該訴訟標的之法律關係，復聲明承當訴訟。從而，被上訴人類
  推適用民法第541條第2項規定及繼承之法律關係，請求上訴人
  將編號6車位移轉登記，為有理由。
本院之判斷：
㈠按主張借名登記者，應就借名登記之利己事實，負舉證責任。
  在借名登記關係爭執之當事人間，借名人如無書面契約等直接
  證據以供證明，非不得由何人出資、何人管理使用收益等已證
  明之客觀情形推論之，惟此僅係證明方法之一，如法院本於其
  取捨證據、認定事實及解釋契約之職權行使，斟酌全辯論意旨
  及調查各相關證據之結果而為判斷，而該判斷又無違論理、經
  驗及證據法則，即不許任意指摘其採證或認定不當，以為上訴
  理由。
㈡原審本於認事、採證及解釋契約之職權行使，綜合相關事證，
  合法確定編號1 車位之買賣價金全數由被上訴人支付，被上訴
  人為真正所有權人，且與賴謝玉招間有借名登記之關係存在，
  其已合法終止該借名登記關係，上訴人於訴訟中承受該法律關
  係之權利義務關係，並承當訴訟，被上訴人自得請求上訴人將
  編號6 車位移轉登記等情。經核於法並無違誤。又依民事訴訟
  法第254條第2項規定，訴訟繫屬中，受訴訟標的法律關係移轉
  之第三人，得聲明承當訴訟，接替原訴訟當事人而自為當事人
  。上訴人既已合法聲明承當訴訟，原審認本件與388 號判決之
  當事人同一，並無不合。再自認人能證明與事實不符或經他造
  同意者，即得撤銷自認，而若是對於他造主張之事實，於言詞
  辯論時不爭執之視同自認，並許當事人於言詞辯論終結前，或
  上訴於第二審時，得隨時為追復爭執之陳述，無撤銷自認可言
  ，此觀民事訴訟法第279條、第280條、第196條、第447條之規
  定自明。並無當事人為自認後，不得再以自認前之舊證據資料
  據以撤銷自認之限制。另原判決已說明被上訴人得請求上訴人
  單獨為移轉登記之依據，並無未予論述之違法。上訴人據以指
  摘原判決違背法令，均有誤會。
㈢上訴論旨，猶就原審採證、認事及契約解釋之職權行使暨其他
  贅述或不影響判決結果之理由，指摘原判決不當，聲明廢棄，
  非有理由。又因本件所涉及之法律上爭議不具原則上重要性，
  且依上訴意旨足認上訴為無理由，無經言詞辯論必要，附此說
  明。
據上論結，本件上訴為無理由。依民事訴訟法第481條、第449
  條第1項、第78條，判決如主文。
中    華    民    國   111    年    8     月    3     日
                      最高法院民事第六庭
                          審判長法官  魏  大  喨  
                                法官  李  寶  堂  
                                法官  李  文  賢  
                                法官  林  玉  珮  
                                法官  高  榮  宏  
本件正本證明與原本無異
                                      書  記  官
中    華    民    國   111    年    8     月    8     日